【裁判字號】    89,抗,811
【裁判日期】    890725
【裁判案由】    損害賠償
【裁判全文】
臺灣高等法院臺中分院民事裁定  八十九年度抗字第八一一號
      抗  告  人  台灣中國航聯產物保險股份有限公司
      法定代理人  方敏生
      訴訟代理人  黃智絹
      相  對  人  POSEIDON LINE S.A.（巴拿馬商帕賽登航運有限公司）
      法定代理人  Yoshih.
      相  對  人  Chembu.
                （賴比瑞亞商全柏貿易有限公司）        MONROVIA, LIBE
      法定代理人  Christ.
                克莉絲提娜‧.
      訴訟代理人  劉文崇律師
右當事人間損害賠償事件，抗告人對於中華民國八十九年三月二十日臺灣臺中地方法
院八十六年保險字第九號裁定提起抗告，本院裁定如左：
      主      文
原裁定廢棄。
      理      由
一、本件相對人主張：抗告人所提出之載貨證券（以下稱系爭載貨證券）明載：「．
    ．In  the  event the charter  party  is  not sufficiently  incorporate
    d  above, any  and all disputes  arising out of this bill are to be ar
    bitrated  in London or New York, at Owner's/Carrier's  option, subject
      to the  Exxonvoy  84 arbitration clause.」（中譯文為：「．．．倘上述
    傭船契約未完全置入（本載貨證券），則因本載貨證券所肇之任何及全部之爭議
    ，應依八四年Exxonvoy格式契約之仲裁條款，由船舶所有人或運送人選擇，於倫
    敦或紐約仲裁之。」（以下僅引中譯文）相對人於民國（以下同）八十七年三月
    二十四日於原法院言詞辯論期日當庭主張妨訴抗辯，原法院即無就此欠缺相對（
    消極）成立要件之訴訟，再行本案言詞辯論，甚或為本案判決之義務，而應依法
    以抗告人之訴不合法逕予駁回其訴。又依八十七年六月二十四日修正公布之仲裁
    法第一條第四項規定：「當事人間之文書、證券、信函、電傳、電報或其他類似
    方式之通訊，足認有仲裁合意者，視為仲裁協議成立。」系爭載貨證券既明揭仲
    裁條款，除有反證，運送人及載貨證券持有人理當受其拘束。爰聲請依仲裁法第
    四條第一項規定裁定停止本件訴訟程序，並命抗告人於一定期間內提付仲裁等語
    。
二、抗告意旨略以：系爭載貨證券所載仲裁條款，係單方行為，不生仲裁協議之效力
    。又該仲裁條款違反消費者保護法第十一條、第十二條規定，應屬無效。且該仲
    裁條款之違反平等互惠之原則，亦屬無效。此外，相對人已為本案之言詞辯論，
    依仲裁法第四條第一項但書之規定，即不能再主張妨訴抗辯。另本件訴訟標的尚
    有侵權行為，該部分無法提付仲裁等語。
三、按仲裁法第一條第四項規定：「當事人間之文書、證券、信函、電傳、電報或其
    他類似方式之通訊，足認有仲裁合意者，視為仲裁協議成立。」。又載貨證券為
    運送契約之證明，係於貨物裝船後，循託運人之請求，始由運送人或船長簽發，
    其含有附合契約之性質，而附合契約皆預由當事人之一方為之確定，他方當事人
    惟得依其既定內容加入，其條款多為定型，當事人之他方無詳細考慮其內容之餘
    地，其中各點是否真正之意思合致，即有問題。因此，本院應究明者為系爭載貨
    證券所為仲裁條款之記載，是否足認有仲裁合意。經查，本件抗告人係以貨主遠
    東紡織股份有限公司（以下稱遠東公司）自加拿大進口乙二醇，與相對人全柏貿
    易有限公司締約承運本件貨物，相對人帕賽登航運有限公司為承載本件貨物之船
    舶所有人，自加拿大溫哥華運送貨物至台中港卸貨，因乙二醇於運送途中遭污染
    ，其污損貨物經台中港當地之公證人採樣、試驗、公證，而受損貨物經精鍊後，
    支出精餾、倉儲等費用，抗告人於理賠後，代位請求相對人賠償，此有起訴狀在
    卷可稽（見台灣台北地方法院卷第八、九頁）。其發生損害之原因事實（貨損之
    範圍、損害原因）等相關事項，均在台灣台中港，與倫敦、紐約毫無關聯，欲抗
    告人或貨主至倫敦或紐約提付仲裁，需花費較高之費用，證據之取得亦不易，對
    抗告人及貨主遠東公司顯有不便。而貨主及抗告人均知悉貨物係自加拿大進口至
    台灣，其顯無為此與貨物運送毫無關聯之倫敦或紐約為仲裁地之合意甚明。又仲
    裁條款係由船舶所有人或運送人決定仲裁地，抗告人或貨主無從決定，違反平等
    互惠原則，抗告人及貨主應無為此仲裁合意之理。自難以載貨證券之仲裁條款記
    載，即認貨主遠東公司及抗告人於本件有仲裁合意。次查，系爭載貨證券載明：
    「．．．倘上述傭船契約未完全置入（本載貨證券），則因本載貨證券所肇之任
    何及全部之爭議，應依八四年Exxonvoy格式契約之仲裁條款，由船舶所有人或運
    送人選擇，於倫敦或紐約仲裁之。」（見台灣台北地方法院卷第一四頁）。其係
    由船舶所有人或運送人決定倫敦或紐約仲裁，其目的係利用遠東公司或抗告人需
    遠赴紐約或倫敦求償不便，以遂行其逃避其所應負之責任，其間接顯為減輕運送
    人或船舶所有人之責任，參酌海商法第六十一條（舊法為第一百零五條）之規定
    之精神。亦難認可拘束抗告人。
四、又系爭載貨證券所載「．．．倘上述傭船契約未完全置入（本載貨證券），則因
    本載貨證券所肇之任何及全部之爭議，應依八四年Exxonvoy格式契約之仲裁條款
    ，由船舶所有人或運送人選擇，於倫敦或紐約仲裁之。」，亦係因本載貨證券所
    肇之任何及全部爭議，得由船舶所有人或運送人選擇，於倫敦或紐約仲裁之，亦
    即須因載貨證券所生之爭議，始應依仲裁之規定。因故意或過失不法侵害他人權
    利之侵權行為，並非因該載貨證券本身所衍生之糾紛，已逾仲裁條款之範圍，自
    不受仲裁條款之拘束。抗告人另主張依侵權行為之法律關係請求損害賠償責任，
    非載貨證券所生之爭議，自無仲裁條款之適用。
五、綜上所述，本件載貨證券之記載無從認定有仲裁之合意，且抗告人所主張之侵權
    行為亦非載貨證券所生爭議，原法院准相對人所為妨訴之抗辯，自有未合。抗告
    論旨，指摘原裁定不當，求予廢棄，非無理由。
六、依仲裁法第五十二條，民事訴訟法第四百九十二條第二項，裁定如主文。
中      華      民      國    八十九    年      七      月    二十五    日
~B1民事第二庭審判長法  官  童有德
~B2                法  官  蔡秉宸
~B3                法  官  饒鴻鵬
右為正本係照原本作成。
如不服本裁定應於裁定送達後十日內向本院提出抗告理由狀（須按他造人數附具繕本
），並繳納抗告裁判費新臺幣肆拾伍元及送達用雙掛號郵票拾份（每份拾肆元）。
~B                書記官  陳三軫
中      華      民      國    八十九    年      七      月    二十七    日
                                                                        Ｈ

司法院資訊處製作；財團法人民間司法改革基金會備份。
